---
title: "Métodos Cuantitativos en Ecología - MCE5"
subtitle: "EXAMEN FINAL - 2022II"
author: 'Chacón Alisson'
date: "`r Sys.Date()`"
output:
  html_document:
    toc: yes
    toc_depth: 4
    highlight: espresso
    theme: paper
    toc_float:
      collapsed: no
      smooth_scroll: yes
---

```{r echo = FALSE, results = 'asis'}
image = "https://www.ikiam.edu.ec/wp-content/uploads/2021/12/logo-ikiam-1.png"
cat(paste0('<center><img src="', image,  '"></center>')) 
```

Los contenidos de esta evaluación corresponden a los temas:

-   GLM y GAM

-   Introducción a estadística Bayesiana

-   Series de tiempo

-   Análisis espacial


Ustedes estan utilizando un archivo tipo R Markdown (`.Rmd`). Las instruciones son **[1 PUNTO]**:

-   Bifurquen el repositorio en GitHub y clonen en su computador usando un proyecto con control de la versión de RStudio.

-   Arriba, donde dice "author", deben llenar sus nombres.

-   **Todo resultado debe ir con su explicación y/o discusión, caso contrario no se calificará.**

-   **NO IMPRIMA los datos o tablas completas**, reporte únicamente figuras o tablas resumen. Si tiene varias figuras use la función `ggarrange` de la librería `ggpubr`.  

-   Al final de este examen deben utilizar el comando "Knit" para generar un archivo HTML.

-   **Cada pregunta debe tener al menos un cntrol de la versión**.

-   Su entrega consiste en colocar el **enlace de GitHub** en la actividad "ExamenFinal".

## **PREGUNTA 1: GLM, GAM y Regresión Bayesiana [3 PUNTOS]**

En el archivo `"glm.xlsx"` tiene tres datos: 

- aedes: insecticidas utilizados para controlar el número de mosquitos en un experimento. Cada vez que se repite la aplicación del insecticida parece disminuir la cantidad de zancudos vivos.

- leishmania: en una infección con leishmania cuando se analiza el tejido qué sucede con la concentración de algunas células y si están o no afectadas. 

- disease: cómo la edad afecta a diferentes características dicotómicas. 

Realice los siguientes análisis: 

- aedes: GLM Poisson
library(stats)
library(graphics)
library(MASS)
aedes <- glm <- glm(aedes ~ repetition, family = poisson (link = "log"), data = glm)
summary(glm)

- disease: GLMs binomiales

- leishmania: glm bayesiano

Realizar los siguientes análisis y respectivas interpretaciones: 

1. Análisis exploratorio.

2. Planteamiento de hipótesis.

3. Análisis de regresión 

4. Planteamiento del modelo. 

5. Validez del modelo.

```{r}
# Cargar paquetes necesarios
library(stats)
library(graphics)
library(MASS)
library(readxl)

# Cargar el archivo de datos - Hoja "aedes"
data_aedes <- read_xlsx("glm.xlsx", sheet = "aedes")

# Análisis exploratorio para aedes
summary(data_aedes$aedes)  # Resumen estadístico de la variable aedes

# Planteamiento de hipótesis para aedes
cat("Hipótesis para aedes: Cada vez que se repite la aplicación del insecticida, la cantidad de zancudos vivos disminuye.\n\n")

# Análisis de regresión para aedes
glm_aedes <- glm(aedes ~ repetition, family = poisson(link = "log"), data = data_aedes)
summary(glm_aedes)  # Resumen del modelo de regresión para aedes
```

## **PREGUNTA 2: Series de tiempo [3 PUNTOS]**

En el archivo `"ts.xlsx"` tiene tres datos: 

- quakes: cantidad de eventos de terremotos por cada año.

- hepatitis: casos de hepatitis por mes entre 2010 y 2017 (acomodar la tabla si es necesario) 

- wildfire: cantidad de eventos de incendios forestales por mes entre 2003 y 2017.



Realizar los siguientes análisis y respectivas interpretaciones: 

1. Análisis exploratorio: autocorrelación y descomposición, análisis estacional.

2. ARIMA, SARIMA, ETS, NNAR

3. Validez de los modelos.

4. Predicción a 20 años o a 24 meses según corresponda. 


```{r}
# Cargar paquetes necesarios
library(readxl)
library(forecast)
library(ggplot2)

# Cargar el archivo de datos - Hoja "quakes"
data_quakes <- read_excel("ts.xlsx", sheet = "quakes")

# Obtener los datos de la columna "quakes"
quakes <- data_quakes$quakes

# Convertir los datos en una serie de tiempo
ts_quakes <- ts(data_quakes, start = c(2000, 1), frequency = 1)

# Análisis exploratorio para la serie "quakes"
# Autocorrelación
acf(ts_quakes, main = "Autocorrelation of quakes")

# Intentar realizar la descomposición
tryCatch(
  {
    decomposed_quakes <- decompose(ts_quakes)
    # Si se realiza la descomposición con éxito, mostrar los resultados
    plot(decomposed_quakes)
  },
  error = function(e) {
    # Si ocurre un error, mostrar un mensaje de alerta explicando la razón
    cat("No es posible realizar la descomposición de la serie de tiempo 'quakes' debido a la falta de períodos suficientes.\n")
  }
)

# Modelos de pronóstico (ARIMA, SARIMA, ETS)
# Modelos de pronóstico (ARIMA, SARIMA, ETS)
model_arima_quakes <- auto.arima(ts_quakes[, 1])
model_sarima_quakes <- auto.arima(ts_quakes[, 1], seasonal = TRUE)
model_ets_quakes <- ets(ts_quakes[, 1])

# Validez de los modelos

# Predicción a 20 años
forecast_arima_quakes <- forecast(model_arima_quakes, h = 20)
forecast_sarima_quakes <- forecast(model_sarima_quakes, h = 20)
forecast_ets_quakes <- forecast(model_ets_quakes, h = 20)

# Visualización de los resultados
plot(forecast_arima_quakes)
plot(forecast_sarima_quakes)
plot(forecast_ets_quakes)
```

```{r}
#setwd("C:/Users/JavierMendoza/Repaso/mce5_exam2")
# Cargar paquetes necesarios
library(readxl)
library(forecast)
library(ggplot2)

# Cargar el archivo de datos - Hoja "hepatitis"
data_hepatitis <- read_excel("ts.xlsx", sheet = "hepatitis")

# Acomodar la tabla si es necesario (asumiendo que los datos están en columnas)
hepatitis_matrix <- as.matrix(data_hepatitis[, -1])

# Convertir la matriz en una serie de tiempo univariada
ts_hepatitis_univar <- ts(as.vector(hepatitis_matrix), start = c(2010, 1), frequency = 12)

# Eliminar los datos vacíos (enero a febrero de 2010, noviembre a diciembre de 2017)
ts_hepatitis_clean <- window(ts_hepatitis_univar, start = c(2010, 3), end = c(2017, 10))

# Análisis exploratorio para la serie "wildfire"
# Autocorrelación
acf(ts_hepatitis_clean, main = "Autocorrelation of hepatitis")

# Descomposición
decomposed_hepatitis <- decompose(ts_hepatitis_clean)
plot(decomposed_hepatitis)

# Análisis estacional
seasonal_decomposition <- decompose(ts_hepatitis_clean)
seasonal_component <- seasonal_decomposition$seasonal
plot(seasonal_component, main = "Seasonal Component of Hepatitis", xlab = "Time", ylab = "Seasonal Component")

# Ajustar modelos ARIMA, SARIMA, ETS y NNAR
model_arima_hepatitis <- auto.arima(ts_hepatitis_clean)
model_sarima_hepatitis <- auto.arima(ts_hepatitis_clean, seasonal = TRUE)
model_ets_hepatitis <- ets(ts_hepatitis_clean)
model_nnar_hepatitis <- nnetar(ts_hepatitis_clean)

# Predicción a 24 meses
forecast_arima_hepatitis <- forecast(model_arima_hepatitis, h = 24)
forecast_sarima_hepatitis <- forecast(model_sarima_hepatitis, h = 24)
forecast_ets_hepatitis <- forecast(model_ets_hepatitis, h = 24)
forecast_nnar_hepatitis <- forecast(model_nnar_hepatitis, h = 24)

# Visualización de los resultados (gráficos individuales)
plot(forecast_arima_hepatitis, main = "ARIMA Forecast for Hepatitis")
plot(forecast_sarima_hepatitis, main = "SARIMA Forecast for Hepatitis")
plot(forecast_ets_hepatitis, main = "ETS Forecast for Hepatitis")
plot(forecast_nnar_hepatitis, main = "NNAR Forecast for Hepatitis")

# Obtener los valores de AIC para ARIMA, SARIMA y ETS
AIC_arima <- AIC(model_arima_hepatitis)
AIC_sarima <- AIC(model_sarima_hepatitis)
AIC_ets <- AIC(model_ets_hepatitis)

# Obtener el valor de AIC para NNAR (calculado manualmente)
n <- length(ts_hepatitis_clean)
k_nnar <- length(coef(model_nnar_hepatitis))
mse_nnar <- mean(residuals(model_nnar_hepatitis)^2)
AIC_nnar <- n * log(mse_nnar) + 2 * k_nnar

# Imprimir los valores de AIC para cada modelo
print(paste("AIC ARIMA:", AIC_arima))
print(paste("AIC SARIMA:", AIC_sarima))
print(paste("AIC ETS:", AIC_ets))
print(paste("AIC NNAR:", AIC_nnar))

# Determinar el mejor modelo
mejor_modelo <- which.min(c(AIC_arima, AIC_sarima, AIC_ets, AIC_nnar))

# Imprimir el nombre del mejor modelo seleccionado
if (mejor_modelo == 1) {
  modelo_seleccionado <- model_arima_hepatitis
  metodo <- "ARIMA"
} else if (mejor_modelo == 2) {
  modelo_seleccionado <- model_sarima_hepatitis
  metodo <- "SARIMA"
} else if (mejor_modelo == 3) {
  modelo_seleccionado <- model_ets_hepatitis
  metodo <- "ETS"
} else {
  modelo_seleccionado <- model_nnar_hepatitis
  metodo <- "NNAR"
}

print(paste("Mejor modelo seleccionado:", metodo))

# Predicción a 24 meses con el mejor modelo seleccionado
forecast_modelo_seleccionado <- forecast(modelo_seleccionado, h = 24)

# Visualización de los resultados (gráfico de la predicción del mejor modelo)
plot(forecast_modelo_seleccionado, main = paste("AIC:", metodo, "for Hepatitis"))



```

```{r}
# Cargar paquetes necesarios
library(readxl)
library(forecast)
library(ggplot2)

# Cargar el archivo de datos - Hoja "wildfire"
data_wildfire <- read_excel("ts.xlsx", sheet = "wildfire")

# Convertir los datos en una serie de tiempo
ts_wildfire <- ts(data_wildfire$`Fire frequency`, start = c(2003, 1), frequency = 12)

# Análisis exploratorio para la serie "wildfire"
# Autocorrelación
acf(ts_wildfire, main = "Autocorrelation of wildfire")

# Descomposición
decomposed_wildfire <- decompose(ts_wildfire)
plot(decomposed_wildfire)

# Análisis estacional
seasonal_decomposition <- decompose(ts_wildfire)
seasonal_component <- seasonal_decomposition$seasonal
plot(seasonal_component, main = "Seasonal Component of Wildfire", xlab = "Time", ylab = "Seasonal Component")

# Ajustar modelos ARIMA, SARIMA, ETS y NNAR
model_arima_wildfire <- auto.arima(ts_wildfire)
model_sarima_wildfire <- auto.arima(ts_wildfire, seasonal = TRUE)
model_ets_wildfire <- ets(ts_wildfire)
model_nnar_wildfire <- nnetar(ts_wildfire)

# Validez de los modelos
accuracy(model_arima_wildfire)
accuracy(model_sarima_wildfire)
accuracy(model_ets_wildfire)
accuracy(model_nnar_wildfire)

# Predicción a 20 años (240 meses) para ARIMA, SARIMA, ETS y NNAR
forecast_arima_wildfire <- forecast(model_arima_wildfire, h = 240)
forecast_sarima_wildfire <- forecast(model_sarima_wildfire, h = 240)
forecast_ets_wildfire <- forecast(model_ets_wildfire, h = 240)
forecast_nnar_wildfire <- forecast(model_nnar_wildfire, h = 240)

# Visualización de los resultados
plot(forecast_arima_wildfire, main = "ARIMA Forecast for Wildfire")
plot(forecast_sarima_wildfire, main = "SARIMA Forecast for Wildfire")
plot(forecast_ets_wildfire, main = "ETS Forecast for Wildfire")
plot(forecast_nnar_wildfire, main = "NNAR Forecast for Wildfire")
```

## **PREGUNTA 3: Análisis espacial de especies [3 PUNTOS]**

Seleccione una especie de planta y una especie de animal; asimismo, dos tipos de modelos de predicción (glm, gam, rf, ann, otro): 

- Mosquito: *Aedes aegypti*

- Puma: *Puma concolor*

- Coati: *Nasua nasua*

- Tapir: *Tapirus terrestris*

- Jaguar: *Panthera onca*

- Palma de cera: *Ceroxylon quindiuense*

- Ceibo: *Ceiba pentandra* 

- Pasiflora: *Passiflora edulis*

- Chirimoya: *Anona cherimola*

Luego realice un análisis espacial de distribución de la especie en Ecuador continental en base a los datos de presencia del GBIF (use rgbif para descargar la data). Explique el resultado y compare la diferencia entre la salida de los dos modelos. En qué regiones los modelos difieren más en la predicción?   

```{r}
# Cargar paquetes necesarios
library(rgbif)
library(sp)
library(randomForest)
library(mgcv)
library(leaflet)
library(leaflet.extras)

# Especificar la especie seleccionada
especie <- "Panthera onca"  

# Obtener los datos de presencia del GBIF para Ecuador continental
datos_presencia <- occ_search(taxonKey = name_backbone(especie)$speciesKey, country = "EC", hasCoordinate = TRUE, limit = 10000)

# Filtrar y limpiar los datos
datos_presencia <- datos_presencia$data
datos_presencia <- na.omit(datos_presencia[, c("decimalLongitude", "decimalLatitude")])
coordenadas <- data.frame(x = datos_presencia$decimalLongitude, y = datos_presencia$decimalLatitude)

# Dividir los datos en conjuntos de entrenamiento y prueba
set.seed(123)
indices_entrenamiento <- sample(nrow(coordenadas), floor(0.7 * nrow(coordenadas)))
datos_entrenamiento <- coordenadas[indices_entrenamiento, ]
datos_prueba <- coordenadas[-indices_entrenamiento, ]

# Modelado: Bosques Aleatorios (rf)
modelo_rf <- randomForest(x ~ y, data = datos_entrenamiento, ntree = 100)

# Modelado: Generalized Additive Model (gam)
modelo_gam <- gam(y ~ s(x), data = datos_entrenamiento)

# Evaluar el desempeño de los modelos
prediccion_rf <- predict(modelo_rf, newdata = datos_prueba)
oreprediccion_gam <- predict(modelo_gam, newdata = datos_prueba)

# Comparar las predicciones de los modelos
diferencias <- abs(prediccion_rf - oreprediccion_gam)

# Agregar las coordenadas predichas al conjunto de datos de prueba
datos_prueba$pred_rf <- prediccion_rf
datos_prueba$pred_gam <- oreprediccion_gam

# Crear un nuevo conjunto de datos con coordenadas para predecir la distribución futura
set.seed(456)  # Establecer semilla para reproducibilidad
nueva_coordenadas <- data.frame(x = runif(1000, min(datos_presencia$decimalLongitude), max(datos_presencia$decimalLongitude)),
                                y = runif(1000, min(datos_presencia$decimalLatitude), max(datos_presencia$decimalLatitude)))

# Predecir la distribución futura utilizando el modelo GAM
prediccion_futura <- predict(modelo_gam, newdata = nueva_coordenadas)

# Crear mapa con la distribución actual de la especie
mapa_presencia_actual <- leaflet(data = datos_prueba) %>%
  addTiles() %>%
  addMarkers(lng = ~x, lat = ~y, 
             popup = ~paste("Especie:", especie, "<br>",
                            "Predicción Bosques Aleatorios (rf):", round(pred_rf, 2), "<br>",
                            "Predicción Generalized Additive Model (gam):", round(pred_gam, 2), "<br>",
                            "Diferencia de predicción:", round(diferencias, 2)),
             label = ~especie) %>%
  hideGroup("Distribución actual")

# Crear mapa con la distribución futura de la especie
mapa_presencia_futura <- leaflet(data = nueva_coordenadas) %>%
  addTiles() %>%
  addCircleMarkers(lng = ~x, lat = ~y, radius = 5, color = "green", fillOpacity = 0.8, 
                   popup = ~paste("Predicción futura:", round(prediccion_futura, 2))) %>%
  addLegend("bottomright", title = "Distribución futura", colors = "green", labels = "Predicción")

# Visualizar ambos mapass
mapa_presencia_actual
mapa_presencia_futura

```


```{r}
# Cargar paquetes necesarios
library(rgbif)
library(sp)
library(randomForest)
library(mgcv)
library(leaflet)
library(leaflet.extras)

# Especificar la especie seleccionada
especie <- "Ceiba pentandra"  

# Obtener los datos de presencia del GBIF para Ecuador continental
datos_presencia <- occ_search(taxonKey = name_backbone(especie)$speciesKey, country = "EC", hasCoordinate = TRUE, limit = 10000)

# Filtrar y limpiar los datos
datos_presencia <- datos_presencia$data
datos_presencia <- na.omit(datos_presencia[, c("decimalLongitude", "decimalLatitude")])
coordenadas <- data.frame(x = datos_presencia$decimalLongitude, y = datos_presencia$decimalLatitude)

# Dividir los datos en conjuntos de entrenamiento y prueba
set.seed(123)
indices_entrenamiento <- sample(nrow(coordenadas), floor(0.7 * nrow(coordenadas)))
datos_entrenamiento <- coordenadas[indices_entrenamiento, ]
datos_prueba <- coordenadas[-indices_entrenamiento, ]

# Modelado: Bosques Aleatorios (rf)
modelo_rf <- randomForest(x ~ y, data = datos_entrenamiento, ntree = 100)

# Modelado: Generalized Additive Model (gam)
modelo_gam <- gam(y ~ s(x), data = datos_entrenamiento)

# Evaluar el desempeño de los modelos
prediccion_rf <- predict(modelo_rf, newdata = datos_prueba)
oreprediccion_gam <- predict(modelo_gam, newdata = datos_prueba)

# Comparar las predicciones de los modelos
diferencias <- abs(prediccion_rf - oreprediccion_gam)

# Agregar las coordenadas predichas al conjunto de datos de prueba
datos_prueba$pred_rf <- prediccion_rf
datos_prueba$pred_gam <- oreprediccion_gam

# Crear un nuevo conjunto de datos con coordenadas para predecir la distribución futura
set.seed(456)  # Establecer semilla para reproducibilidad
nueva_coordenadas <- data.frame(x = runif(1000, min(datos_presencia$decimalLongitude), max(datos_presencia$decimalLongitude)),
                                y = runif(1000, min(datos_presencia$decimalLatitude), max(datos_presencia$decimalLatitude)))

# Predecir la distribución futura utilizando el modelo GAM
prediccion_futura <- predict(modelo_gam, newdata = nueva_coordenadas)

# Crear mapa con la distribución actual de la especie
mapa_presencia_actual <- leaflet(data = datos_prueba) %>%
  addTiles() %>%
  addMarkers(lng = ~x, lat = ~y, 
             popup = ~paste("Especie:", especie, "<br>",
                            "Predicción Bosques Aleatorios (rf):", round(pred_rf, 2), "<br>",
                            "Predicción Generalized Additive Model (gam):", round(pred_gam, 2), "<br>",
                            "Diferencia de predicción:", round(diferencias, 2)),
             label = ~especie) %>%
  hideGroup("Distribución actual")

# Crear mapa con la distribución futura de la especie
mapa_presencia_futura <- leaflet(data = nueva_coordenadas) %>%
  addTiles() %>%
  addCircleMarkers(lng = ~x, lat = ~y, radius = 5, color = "green", fillOpacity = 0.8, 
                   popup = ~paste("Predicción futura:", round(prediccion_futura, 2))) %>%
  addLegend("bottomright", title = "Distribución futura", colors = "green", labels = "Predicción")

# Visualizar ambos mapas
mapa_presencia_actual
mapa_presencia_futura

```